臺北高等行政法院判決　　　　　　　　　　　　　　 九十年度訴字第四○八九號
　　　　　　　　　　　　　　　.
　　原　　　告　甲○○
　　被　　　告　台北市政府
　　代　表　人　乙○○市長）.
　　訴訟代理人　丙○○
右當事人間因違反商業登記法事件，原告不服經濟部中華民國九十年三月二十一日經
（九○）訴字第○九○○六三○五八二○號訴願決定，提起行政訴訟，本院判決如左
：
    主  文
訴願決定及原處分均撤銷。
訴訟費用由被告負擔。
　　事  實
一、事實概要：原告於民國八十九年九月十五日經被告核准於台北市南港區○○○路
    ○段九八八號二樓開設「慶逸網路店」，領有北市建商商號（八九）字第二三五
    五七四號營利事業登記證，核准登記之營業項目為一、Ｉ三○一○三○電子資訊
    供應服務業；二、Ｉ三○一○一○資訊軟體服務業；三、Ｉ三○一○二○資料處
    理服務業；四、Ｉ六○一○一○租賃業；五、Ｆ一○九○三○玩具、娛樂用品批
    發業；六、Ｆ一○三○一○食品、飲料批發業；七、Ｆ一一三○七○通信器材批
    發業；八、Ｆ一一八○一○資訊軟體批發業。嗣經台北市警察局少年警察隊於八
    十九年十月六日臨檢查獲其未經核准擅自經營電子遊戲場業務，乃以同年月十三
    日北市警少行字第八九六一一七五二○○號函，請被告建設局處理，該局復於八
    十九年十一月二十八日到現場稽查，原告仍經營電子遊戲場業務。被告乃以八十
    九年十二月十二日府建商字第八九一○九四六四○一號函，以其違反商業登記法
    第八條第三項規定，依同法第三十三條第一項規定，處以新台幣（下同）二萬元
    罰鍰，並令其應即停止經營登記範圍外之業務之處分。原告不服，提起訴願，遭
    決定駁回，遂提起行政訴訟。
二、兩造聲明：
    (一)原告聲明：訴願決定及原處分均撤銷。
    (二)被告聲明：駁回原告之訴。
三、兩造之爭點：
    (1)本件原告起訴有無逾期？
    (2)原處分以原告未經核准擅自經營電子遊戲場業務，違反商業登記法第八條第三
      項規定，爰依同法第三十三條第一項規定，處以二萬元罰鍰，並命令應即停止
      經營登記範圍外之業務，是否合法？
　　(一)原告主張：
      (1)依經濟部於九十年三月二十日所公告之公司行號營業項目，提供場所及電腦
        設備採收費方式，供人透過電腦連線擷取網路資源或利用電腦功能以磁碟、
        光碟供人使用，認定此項經營為資訊休閒服務業。故原訴願決定認為此係其
        他娛樂業，要有誤會，依法律從新從輕之原則，原處分所引用之法令依據已
        有變更，原處分自無以維持。
      (2)原告執有對於電子資訊服務業之合法營業許可，依法令所示電子資訊服務業
        係指以運用電腦資料庫儲存並供應索引、目錄及各類文字、影像、聲音等資
        料之業務，故原告提供電腦供人使用並收取費用，基本上並無逾越營業登記
        範圍，關鍵在於客戶是否以電腦玩PC  GAME之遊戲？則顯然不是業者所可以
        加以限制或規範，畢竟於客戶付費使用階段中該電腦之使用權限為各使用人
        所有，非經營業者所可能決定。且就本件而言，稽查當時亦非所有電腦均使
        用於遊戲，行政機關將執行禁止擷取網際網路資源之權責，加諸於業者身上
        ，委非適當，就像飯店將房間出租於客戶之後，一切所有權屬客戶本身，殊
        不曾聽聞客人於房間內有法律禁止之行為，卻處罰飯店之聞！同理，原告所
        登記之營業範圍已涵蓋電腦供應服務，但不能以使用者之情形，做為認定原
        告違規營業之理由。
      (3)又被告所到現場稽查時，所使用之查報單為用於稽查電子遊藝場所使用之憑
        單，被告卻以此制式選項規格單據，做為責處原告之依據，顯然欠缺公平，
        以及執法之合理性，在在難昭信服。
      (4)原告於九十年三月二十三日收受訴願決定書，由次日起算行政訴訟提起期限
        應至同年五月二十四日屆滿。
    (二)被告主張：
      (1)按商業登記法第八條第三項規定：「商業不得經營其登記範圍以外之業務。
        」、第三十三條第一項規定：「違反第八條第三項規定者，其商業負責人處
        新臺幣一萬元以上三萬元以下罰鍰，並由主管機關命令停止其經營登記範圍
        外之業務。」、第二項規定：「經主管機關依前項規定處分後，仍不停止經
        營登記範圍以外之業務者，得按月連續處罰。」。
      (2)有關原告所提訴訟理由（一）經濟部九十年三月二十日所公告之公司行號營
        業項目原告經營業務為資訊休閒服務業。原訴願決定認為此係其他娛樂業，
        依法律從新從輕之原則，原處分所引用之法令依據已有變更，原處分自無以
        維持乙節；按經濟部九十年三月二十日經（九○）商字第○九○○二○五二
        一一○號公告：八十九年十一月三日會議決議，參照行政院主計處中華民國
        行業標準分類，小類「九○○休閒服務業」凡從事綜合遊樂園、視聽及視唱
        中心、特殊娛樂場所、電子遊戲場等經營及其他休閒服務之行業均屬之。本
        案「資訊休閒服務業」比照前揭主計處行業標準分類之精神，將其歸類於娛
        樂業項下範疇。此外，將現行「Ｊ七九九九九○其他娛樂業（利用電腦功能
        以磁碟、光碟供人遊戲娛樂，利用電腦網際網路擷取遊戲軟體供人遊戲，利
        用電腦功能播放CD、VCD供人聽音樂及觀賞影片）整併歸屬於「Ｊ七○一○
        七○資訊休閒服務業」，其定義內容為「提供場所及電腦設備採收費方式，
        供人透過電腦連線擷取網路上資源或利用電腦功能以磁碟、光碟供人使用。
        」基此，本案於被告警察局少年警察隊八十九年十月六日臨檢時查獲「‧‧
        ‧現場設備：共設二十四部電腦。消費內容：以每分鐘○．六七計算，有經
        華義國際公司授權下載網路遊戲‧‧‧，右述少年鄭劭俍指稱把玩六號電腦
        ，以網路『天堂』遊戲為消費內容‧‧‧」及被告建設局八十九年十一月二
        十八日商業稽查查獲「‧‧‧現場主要設置電腦二十四組，連結主機供不特
        定人士上網擷取網際網路遊戲網站打玩遊戲，與遊戲網站簽約之名稱為天堂
        、華義。‧‧‧」，由此可知，就當時原告商號之經營型態，應為其他娛樂
        業，殆無疑義（原告就此點亦不爭執）；然本案經濟部於該部訴願決定前一
        日（即九十年三月二十日）將其他娛樂業（利用電腦功能以磁碟、光碟供人
        遊戲娛樂，利用電腦網際網路擷取遊戲軟體供人遊戲）整併歸屬於資訊休閒
        服務業，惟亦僅就其於「公司行號營業項目代碼表」歸類中作調整，並無影
        響其屬性及性質，對原告於先前違規經營登記範圍外之其他娛樂業（利用電
        腦功能以磁碟、光碟供人遊戲娛樂，利用電腦網際網路擷取遊戲軟體供人遊
        戲）則無影響，因原告既未登記其他娛樂業，亦未登記資訊休閒服務業，準
        此，有關原告訴稱「原訴願決定認為此係其他娛樂業，依法律從新從輕之原
        則，原處分所引用之法令依據已有變更，原處分自無以維持」應屬無理由，
        而原訴願決定及原行政處分亦非無據。
      (3)又原告所提訴訟理由（二）原告執有對於電子資訊服務業之合法營業許可，
        所以原告提供電腦供人使用並收取費用並無逾越營業登記範圍乙節：按「公
        司行號營業項目代碼表」之制訂無非是便於對營利事業分門別類之管理及商
        業秩序之維護與認定，查上開代碼表「Ｉ三○一○三○電子資訊供應服務業
        」其定義係：「凡運用電腦資料庫儲存並供應索引、目錄、及各類文字、影
        像、聲音等資料之業務」；此與九十年三月二十日前列為「Ｊ七九九九九○
        其他娛樂業（應具體訂明）」中之利用電腦功能以磁碟、光碟供人遊戲娛樂
        或利用電腦網際網路擷取遊戲軟體供人遊戲之定義並不相同，前者僅係單純
        上網查詢擷取資料，而後者則係上網擷取網路遊戲軟體供人遊戲娛樂。且查
        原告所經營之「慶逸網路店」，其奉准登記之前揭營業項目中，並未含其他
        娛樂業（資訊休閒娛樂業），原告卻擅自經營登記範圍外之其他娛樂業（資
        訊休閒娛樂業）業務，為被告警察局少年警察隊及被告建設局查獲，可見其
        實際經營業務並非合法；另原告訴稱「客戶是否以電腦玩遊戲，顯非業者所
        可加以限制或規範‧‧‧行政機關將執行禁止擷取網際網路資源之權責，加
        諸業者身上，委非適當」乙節；查被告警察局少年警察隊及被告建設局查獲
        之情形，原告所經營之商號，其遊戲軟體，皆有與遊戲軟體公司如華義國際
        公司簽約，並取得授權下載網路遊戲，足證其以經營提供上網擷取網路遊戲
        軟體供人遊戲娛樂之業務，甚為明顯，所訴理由自不足採。
      (4)再查本案原告收受訴願決定書係於九十年三月二十三日，以次日計算其合法
        之提起訴訟期間，應於九十年五月二十三日為最後屆期日，惟查原告係於九
        十年五月二十四日向貴院遞送訴訟書，顯然已逾其法定提起訴訟期間，併予
        敘明。
      (5)綜上所述，原告所辯均屬遁詞；而被告依首揭法條裁處原告二萬元罰鍰，並
        命令其應即停止經營登記範圍以外之業務，應無違誤，且訴願決定亦無不合
        。
　　理  由
甲、程序方面：
    按撤銷訴訟之提起，應於訴願決定書送達後二個月之不變期間內為之，行政訴訟
    法第一百零六條第一項前段定有明文。本件原告係於九十年三月二十三日收受訴
    願決定書，有送達回證附訴願卷可稽，應自九十年三月二十四日起計算其提起行
    政訴訟之期間，扣除在途期間二日（原告住台北縣），至九十年五月二十五日屆
    滿，而原告係於九十年五月二十四日提起本件行政訴訟，有其書狀加蓋本院之收
    文日期戳可考，顯未逾法定不變期間，合先說明。
乙、實體方面：
    本件原告於八十九年九月十五日經被告核准於台北市南港區○○○路○段九八八
    號二樓開設「慶逸網路店」，領有北市建商商號（八九）字第二三五五七四號營
    利事業登記證，核准登記之營業項目為一、Ｉ三○一○三○電子資訊供應服務業
    ；二、Ｉ三○一○一○資訊軟體服務業；三、Ｉ三○一○二○資料處理服務業；
    四、Ｉ六○一○一○租賃業；五、Ｆ一○九○三○玩具、娛樂用品批發業；六、
    Ｆ一○三○一○食品、飲料批發業；七、Ｆ一一三○七○通信器材批發業；八、
    Ｆ一一八○一○資訊軟體批發業。嗣經台北市警察局少年警察隊於八十九年十月
    六日臨檢查獲其未經核准擅自經營電子遊戲場業務，乃以同年月十三日北市警少
    行字第八九六一一七五二○○號函，請被告所屬建設局處理，該局復於八十九年
    十一月二十八日到現場稽查，原告仍經營電子遊戲場業務。被告乃以八十九年十
    二月十二日府建商字第八九一○九四六四○一號函，以其違反商業登記法第八條
    第三項規定，依同法第三十三條第一項規定，處以新台幣（下同）二萬元罰鍰，
    並令其應即停止經營登記範圍外之業務之處分。原告不服，提起訴願，以類似本
    案之行為，業經台灣台北地方法院檢察署檢察官於八十九年度偵字第一五七六九
    號不起訴處分，認定該店並非電子遊戲場，請撤銷原處分云云。受理訴願機關經
    濟部則以：依該部八十九年五月二十四日經（八九）商字第八九二○九一六八號
    函釋，公司行號營業項目代碼「Ｉ三○一○三○電子資訊供應服務業」為：「凡
    運用電腦資料庫儲存並供應索引、目錄及各類文字、影像、聲音等資料之業務，
    但不透過第一類電信事業之電信機線設備所提供之資訊服務業務」（不含擷取網
    際網路遊戲軟體供人遊戲）；業者利用「電腦擷取網際網路資料供人遊戲」之營
    業，與前揭電子資訊供應服務業之定義不符，故目前將之列為「Ｊ七九九九九○
    其他娛樂業（應具體訂明）」；由前揭函釋說明，可知「Ｉ三○一○三○電子資
    訊供應服務業」與「Ｊ七九九九九○其他娛樂業」皆係利用電腦網際網路，惟前
    者係單純上網查詢擷取資料，而後者則係上網擷取網路遊戲軟體供人遊戲娛樂，
    二者並不相同，；而本件原告所經營之「慶逸網路店」，核准登記之營業項目並
    不包括上網擷取網路遊戲軟體供人遊戲娛樂之「Ｊ七九九九九○其他娛樂業」，
    因此，原告如欲經營該項業務，應先向主管機關申准變更登記後始得營業；惟原
    告未經申准變更登記，擅自以電腦提供上網擷取網路遊戲軟體供人打玩遊戲，經
    營「Ｊ七九九九九○其他娛樂業」，與核准之營業項目不符，其擅自經營「其他
    娛樂業」之事實，洵堪認定。雖然，被告認為原告係經營電子遊戲場業務，惟此
    僅單純為營業項目之誤判，對於原告未經核准擅自經營登記範圍外業務之違規事
    實認定並無影響。從而，被告以原告違反商業登記法第八條第三項之規定，依同
    法第三十三條第一項規定，處以二萬元罰鍰，並令其應即停止經營登記範圍外之
    業務之處分，洵無不合等語，而為訴願駁回之決定，固非無見。惟查，原處分即
    被告八十九年十二月十二日府建商字第八九一○九四六四○一號函，主旨僅謂：
    「台端經核准登記在本市（台北市）南港區○○○路○段九八八號二樓開設「慶
    逸網路店」，經營電子資訊供應服務等業務，未經核准擅自經營電子遊戲場業務
    ，並擴大範圍至同址二樓，違反商業登記法第八條第三項規定，爰依同法第三十
    三條第一項規定，處以新台幣貳萬元罰鍰，並命令應即停止經營登記範圍外之業
    務，請查照。」足見原處分認定原告違規之事實為「經營電子遊戲場業務」，並
    未提及如訴願決定所稱之「以電腦提供上網擷取網路遊戲軟體供人打玩遊戲」之
    違規事實。次查所謂電子遊戲場業，係指「設置電子遊戲機供不特定人益智娛樂
    之營利事業」，電子遊戲場業管理條例第三條訂有明文，且依同法第四條：「本
    條例所稱電子遊戲機，指利用電、電子、電腦、機械或其他類似方式操縱，以產
    生或顯示聲光影像、圖案、動作之遊樂機具，或利用上述方式操縱鋼珠或鋼片發
    射之遊樂機具。但未具影像、圖案，僅供兒童騎乘者，不包括在內。．．」第六
    條：「電子遊戲機之製造業、進口人或軟體設計廠商，應於製造或進口前，就其
    軟體，向中央主管機關申請核發評鑑分類文件；並於出廠或進口時，向中央主管
    機關申請查驗，合格者，發給機具類別標示證。．．」等規定觀之，則「以電腦
    提供上網擷取網路遊戲軟體供人打玩遊戲」之行業，亦顯非屬電子遊戲場業。況
    查，商業主管機關經濟部八十九年六月十七日經（八九）商字第八九二一○五○
    五號函釋，亦認有關利用電腦擷取網際網路供人遊戲之行業，非屬電子遊戲場業
    ，無「電子遊戲場業管理條例」之適用。故本件原告並無經營電子遊戲場業之行
    為甚明，其是否另有「以電腦提供上網擷取網路遊戲軟體供人打玩遊戲」之違規
    事實，則屬另一問題，尚難以其二者在法律上之評價均為「經營登記範圍以外之
    業務」（商業登記法第八條第三項），即認係同一違規事實。是被告以原告有經
    營電子遊戲場業務之違規事實，而處以二萬元罰鍰，並令其應即停止經營登記範
    圍外之業務之處分，即有未合。訴願決定未加糾正而予維持，亦嫌疏略。原告起
    訴執以指摘，為有理由，應由本院將訴願決定及原處分予以撤銷，由被告另為適
    法之處分。
丙、據上論結，本件原告之訴為有理由，依行政訴訟法第九十八條第三項前段，判決
    如主文。
中　　華　　民　　國　　　九十一　　年　　　三　　　　月　　　七　　　　日
                           臺 北 高 等 行 政 法 院  第三庭
           　　　　　　　　　　　　　　　　　審判長 法　官  徐瑞晃
           　　　　　　　　　　　　　　　　　　　　 法　官  吳慧娟
           　　　　　　　　　　　　　　　　　　　　 法　官  李得灶
右為正本係照原本作成。
如不服本判決，應於送達後二十日內向本院提出上訴狀並表明上訴理由，如於本判決
宣示後送達前提起上訴者，應於判決送達後二十日內補提上訴理由書（須按他造人數
附繕本）。
中　　華　　民　　國　　  九十一　　年　　　三  　　　月　　  八    　　日
            　　　　　　　　　　　　　　    　      書記官  陳清容
